ACORDAO-COMPLETO-2535882

ACÓRDÃO 1903/2022 ATA 32/2022 - PLENÁRIO

VISTOS, relatados e discutidos estes autos em que se aprecia pedido de reexame interposto contra o Acórdão 1893/2021-TCU-Plenário, 
ACORDAM os Ministros do Tribunal de Contas da União, reunidos em Sessão do Plenário, ante as razões expostas pelo Relator, com fundamento no art. 48 da Lei 8.443/1992, em:
9.1. conhecer do presente pedido de reexame e, no mérito, negar-lhe provimento, mantendo-se inalterado o acórdão recorrido; e
9.2. dar ciência desta decisão ao recorrente e demais interessados.

Pedido de reexame contra acórdão que julgou denúncia procedente e aplicou multa ao recorrente em razão da prática de nepotismo no conselho profissional.

Conselho Regional de Fisioterapia e Terapia Ocupacional da 7ª Região (BA).

3. Interessados/Responsáveis/Recorrentes:
3.1. Responsável: Cleber Murilo Pinheiro Sady (XXX.546.425-XX).
3.2. Recorrente: Cleber Murilo Pinheiro Sady (XXX.546.425-XX).

13.1. Ministros presentes: Bruno Dantas (na Presidência), Walton Alencar Rodrigues, Benjamin Zymler, Aroldo Cedraz, Vital do Rêgo, Jorge Oliveira e Antonio Anastasia.
13.2. Ministro-Substituto convocado: Augusto Sherman Cavalcanti.
13.3. Ministros-Substitutos presentes: Marcos Bemquerer Costa, André Luís de Carvalho e Weder de Oliveira.

AUGUSTO NARDES

Ministro-Substituto Augusto Sherman Cavalcanti.

Transcrevo, como parte do relatório, a instrução lavrada no âmbito da Secretaria de Recursos - Serur (peça 66) :
"INTRODUÇÃO
Trata-se de pedido de reexame (peça 52) interposto por Cleber Murilo Pinheiro Sady, CPF XXX.546.425-XX contra o Acórdão 1893/2021-TCU-Plenário (peça 42) . 
1.1. A deliberação recorrida apresenta o seguinte teor: 
9.1. conhecer da presente denúncia, satisfeitos os requisitos de admissibilidade previstos no caput do art. 235 do Regimento Interno deste Tribunal, para, no mérito, considerá-la parcialmente procedente;
9.2. aplicar ao Sr. Senhor Cleber Murilo Pinheiro Sady, CPF XXX.546.425-XX, ex-Presidente do Crefito-7, individualmente, a multa prevista no art. 58, inciso II, da Lei 8.443/1992, no valor de R$ 5.000,00, fixando-lhe o prazo de quinze dias, a contar da notificação, para que comprove, perante o Tribunal (art. 214, inciso III, alínea "a", do Regimento Interno/TCU) , o recolhimento da dívida aos cofres do Tesouro Nacional, atualizada monetariamente desde a data deste Acórdão até a do efetivo recolhimento, se for paga após o vencimento, na forma da legislação em vigor;
9.3. autorizar, desde logo, nos termos do art. 28, inciso II, da Lei 8.443/1992, a cobrança judicial da dívida, caso não atendida a notificação;
9.4. dar ciência da presente deliberação ao Conselho Regional de Fisioterapia e Terapia Ocupacional da 7ª Região, ao Sr. Senhor Cleber Murilo Pinheiro Sady e ao denunciante; e
9.5. arquivar estes autos com base no inciso V do art. 169 do Regimento Interno/TCU..
HISTÓRICO
Trata-se de Denúncia a respeito de possíveis irregularidades ocorridas no Conselho Regional de Fisioterapia e Terapia Ocupacional da 7ª Região (Crefito-7) , relacionadas à nomeação do Sr. Sandro de Oliveira Suares, que supostamente seria cunhado do Vice-Presidente daquela autarquia (José Roberto Borges dos Santos) .
1.2. Após verificação ordinária, obteve-se elementos que confirmaram tanto a nomeação do Sr. Sandro de Oliveira Suares para a função de Coordenador da Câmara Técnica de Fisioterapia Respiratória e Terapia Intensiva do Crefito-7, quanto o alegado vínculo de parentesco (peça 8, p. 1) .
1.3. Ato contínuo, desenvolveu-se o processo nesta Corte e se apenou o Sr. Cleber Murilo Pinheiro Sady (peça 9) por ter nomeado "para a função de Coordenador da Câmara Técnica de Fisioterapia Respiratória e Terapia Intensiva do CREFITO-7 o Sr. Sandro de Oliveira Suares, cunhado do Sr. José Roberto Borges dos Santos (vice-presidente do CREFITO-7 no período de 1º/4/2014 a 31/3/2018) , não observando, assim, à 13ª Súmula Vinculante do Supremo Tribunal Federal - STF, ferindo, com essa conduta, os princípios da Impessoalidade e da Moralidade insculpidos no caput do art. 37 da Constituição Federal" (peças 11 e 9) .
1.4. Neste momento, o recorrente insurge-se contra a deliberação previamente descrita.
EXAME DE ADMISSIBILIDADE
Reitera-se o exame de admissibilidade contido nas peças 53-54, que propôs a suspensão dos efeitos dos itens 9.1, 9.2 e 9.3 do acórdão recorrido e acatado pelo Relator Min. Augusto Nardes (despacho de peça 57) . 
EXAME DE MÉRITO
Delimitação
1.5. Constitui objeto do presente recurso definir se:
	a) houve prescrição do débito e da multa;
	b) há relação de parentesco entre o recorrente e o nomeado;
	c) a inexistência de relação de subordinação direta é suficiente para afastar o nepotismo; 
	d) deve-se alterar o valor da multa aplicado.
Da prescrição do débito e da multa
1.6. Embora o recorrente não tenha alegado a prescrição do débito e da multa, por se tratar de matéria de ordem pública o exame da questão se impõe, ante a recente decisão do Supremo Tribunal Federal - STF que julgou o Tema 899 com repercussão geral.
Análise:
		No exame da prescrição, a Serur tem adotado os entendimentos detalhados na peça 65, que contém estudo e pronunciamentos anteriores da secretaria sobre o tema. Nessas manifestações estão desenvolvidas as seguintes premissas, que serão utilizadas no presente exame: 
		a)  ao julgar o RE 636.886, o STF conferiu nova interpretação ao art. 37, § 5º, da Constituição Federal, fixando a tese de que "é prescritível a pretensão de ressarcimento ao erário fundada em decisão de Tribunal de Contas";
		b)  as pretensões punitiva e de ressarcimento devem observar o mesmo regime na atividade de controle externo, dado o objetivo comum da prescrição, de fixar prazo para o Tribunal de Contas agir, para caracterizar o ilícito, identificar seu autor, dimensionar as consequências da conduta e impor as consequências legais, independentemente de tais consequências terem natureza punitiva ou ressarcitória;
		c)  até que sobrevenha norma específica, entende-se que a prescrição das pretensões punitiva e de ressarcimento, no processo de controle externo, deve observar o regime Lei 9.873/1999, na linha dos recentes pronunciamentos do STF a respeito. Assim, sem prejuízo de se realizar o exame da prescrição também segundo o prazo decenal previsto no Código Civil, o critério adotado, na formulação da proposta de encaminhamento, será o da Lei 9.873/1999.
1.7. Partindo-se dessas premissas, passa-se ao exame da prescrição no caso em exame.  
a) Análise da prescrição segundo os critérios do Acórdão 1441/2016-TCU-Plenário
1.8. No que se refere à pretensão punitiva, o TCU tem tradicionalmente aplicado os critérios definidos no Acórdão 1441/2016-TCU-Plenário, que, em incidente de uniformização de jurisprudência, orientou-se pela aplicação do Código Civil. Por este acórdão, em linhas gerais, a prescrição subordina-se ao prazo geral de dez anos (CC, art. 205) , contado a partir da data da ocorrência do fato e interrompido pelo ato que ordenar a citação, a audiência ou a oitiva da parte.
1.9. Entre outras razões que justificaram a adoção desse critério destaca-se a de que o citado dispositivo constitui uma cláusula geral a ser empregada sempre que a pretensão for prescritível, mas a lei não estabelecer um prazo específico, como na hipótese.
1.10. Entende-se que o termo inicial para contagem do prazo é o dia 11/5/2018 (peça 4) , data do primeiro ato de apuração da administração enquanto a audiência do responsável foi ordenada em 3/9/2019 (peça 10 - Pronunciamento da Unidade Técnica) , com audiência constante do dia 12/9/2019 (peça 12) . Por sua vez, o acórdão foi julgado na sessão do dia 4/8/2021 (peça 42) .  
1.11. Aplicando as balizas definidas por esta Corte no Acórdão 1441/2016-TCU-Plenário ao caso em exame, verifica-se que as pretensões punitiva e de ressarcimento não estariam prescritas, pois entre o termo inicial e a interrupção do prazo prescricional e da interrupção (citação) até o julgamento decorreram menos de dez anos. 
b) Análise da prescrição segundo o regime da Lei 9.873/99
1.12. Caso se adote as premissas fixadas na Lei 9.873/1999 ao caso em exame, e mesmo considerando-se o prazo geral, de cinco anos, observa-se que não teria ocorrido a prescrição. Para tanto, é preciso considerar os seguintes parâmetros:
b.1) Termo inicial:
1.13. A Lei 9.873/1999, art. 1º, parte final, traz previsão expressa a respeito do início do prazo em se tratando de infração de caráter permanente ou continuado. Nesta hipótese, a prescrição começa a correr não da data de cada fato, e sim "do dia em que tiver cessado" a permanência ou a continuidade. 
1.14. Na hipótese em exame, o recorrente foi condenado pela nomeação de agente público em desconformidade com a Súmula Vinculante 13, logo, entende que há de se ter como termo inicial da prescrição o dia 11/5/2018 (peça 4) , data do primeiro ato de apuração da administração.
b.2) Prazo:
1.15. A Lei 9.873/1999 apresenta um prazo geral, de cinco anos (art. 1º) , e um prazo especial, previsto no art. 1º, § 2º, a saber: "quando o fato objeto da ação punitiva da Administração também constituir crime, a prescrição reger-se-á pelo prazo previsto na lei penal".
1.16. Entende-se, inexistir nos autos, elementos suficientes para afirmar que a irregularidade, discutida nesta TCE, configura crime, logo, deve-se aplicar, a nosso sentir, o prazo geral de cinco anos estabelecido no art. 1º, da Lei 9.873/1999.
1.17. Assim, entende-se que do início da contagem do prazo até o primeiro marco interruptivo não devem ter decorridos cinco anos, sob pena da ocorrência da prescrição.
b.3) Da prescrição intercorrente:
1.18. Nos termos do art. 1º, § 1º, da Lei 9.873/1999, opera-se a prescrição intercorrente se o processo ficar paralisado por mais de três anos, aguardando "julgamento ou despacho".
1.19. Note-se que há uma correlação entre essa hipótese e as causas de interrupção da prescrição do art. 2º. Com efeito, uma vez interrompida a prescrição por alguma das hipóteses do art. 2º, o processo não pode ficar inativo, sem qualquer inovação processual relevante, por mais de três anos.
1.20. Trata-se de prazo específico, não se aplicando nem o prazo geral de cinco anos nem o prazo especial, da lei penal (§ 2º) . A finalidade da prescrição intercorrente, com seu prazo próprio, é a de assegurar a eficiência e celeridade nas apurações administrativas. Seria contrário a essa finalidade a paralisação injustificada do processo por período maior que o triênio estabelecido para a hipótese.
1.21. A extrapolação do prazo de três anos, sem inovação relevante no processo, pode configurar negligência. Por isso, além de se operar a prescrição, deve-se promover a "apuração da responsabilidade funcional decorrente da paralisação, se for o caso".
1.22. Em muitas situações o exame da prescrição intercorrente pode ficar prejudicado nos processos já em tramitação no TCU. Como a ação de ressarcimento era considerada imprescritível, as peças que compõem a tomada de contas especial, elencadas no art. 10 da Instrução Normativa- TCU 71/2012, não contemplam informações pormenorizadas quanto ao andamento do processo na fase interna, o que pode prejudicar a análise de eventual paralisação por mais de três anos.
1.23. Assim, caso o tribunal venha a adotar a sistemática da Lei 9.873/1999 para aferir a prescrição, convém avaliar, oportunamente, a possibilidade de ajustes na IN-TCU 71/2012, para que as tomadas de contas especiais encaminhadas ao tribunal contemplem informações sobre as interrupções ocorridas na fase interna do procedimento (como, por exemplo, declaração do órgão instaurador da TCE, de que o processo não ficou paralisado por mais de três anos, na forma do art. 1º, § 1º, da citada lei) .
1.24. Estabelecidas as premissas: (a) termo inicial e (b) prazo e (c) prescrição intercorrente, há que se apurar as causas interruptivas da prescrição.
b.4) Interrupções por atos inequívocos de apuração dos fatos:
1.25. No regime da Lei 9.873/1999, a prescrição se interrompe "por qualquer ato inequívoco, que importe apuração do fato" (art. 2º, II) . 
1.26. Importante mencionar que diversos são os atos que interrompem a prescrição intercorrente, atos estes que têm em sua gênese e objetivo dar impulso ao processo e a solução do feito. Podem ser citadas, sem a pretensão de exauri-las, as hipóteses capazes de impedir o alcance da prescrição intercorrente, quais sejam:
		a) qualquer ato legal ou regulamentar que impulsione o processo à tomada de decisão, tais como o requerimento para a produção de provas necessárias à apuração do feito, notificação da parte interessada para apresentar defesa ou alegações finais;
		b) decisão que julgue pedido da parte interessada;
		c) informes que consolidem a apuração do fato e informes que sirvam de fundamento para decisão de autoridade ou colegiado, notas e pareceres técnicos, pareceres jurídicos;
		d) decisões de autoridades ou colegiados;
		e) aditamento da inicial, entre outros.    
1.27. Com esses fundamentos, dispensável, até mesmo pesquisar atos que interromperam a prescrição. 
b.5) Interrupções pela citação dos responsáveis nesta Corte:
1.28. A prescrição também é interrompida "pela notificação ou citação do indiciado ou acusado, inclusive por meio de edital", nos termos do art. 2º, I, da Lei 9.873/1999. E, no regime dessa lei, a interrupção se dá pela citação propriamente dita, e não pelo despacho que a ordena. Com esse fundamento, houve nova interrupção em decorrência da citação desta Corte de Contas para a apresentação das alegações de defesa: 
em 12/9/2019 (peça 12) , citação realizada por esta Corte de Contas. 
b.6) Interrupção pela decisão condenatória recorrível:
1.29. Por fim, a prescrição também se interrompe "pela decisão condenatória recorrível" (art. 2º, III, da Lei 9.873/1999) . Com esse fundamento e considerando que o acórdão foi julgado na sessão do dia 4/8/2021 (peça 42) , houve nesta data nova interrupção. Essa interrupção é relevante, por estabelecer prazo para julgamento do recurso.
b.7) Exame do caso concreto:
1.30. Especificamente quanto a esta TCE, as próprias causas de interrupção enumeradas acima permitem evidenciar que o processo teve andamento regular, não se operando a prescrição intercorrente. 
1.31. Desde o termo inicial até o julgamento do mérito por esta Corte em nenhum momento as causas interruptivas, do art. 2º, ultrapassaram os prazos preconizado na Lei 9.873/1999. 
1.32. Logo, há informações suficientes nos autos para evidenciar o regular andamento do feito, não se verificando a prescrição intercorrente prevista na Lei 9.873/1999.
b.8) Conclusão:
1.33. Independentemente da existência de outras causas interruptivas não enumeradas acima (notas técnicas, pareceres, instruções de auditores nesta Corte, manifestação do MP-TCU) , cujo levantamento não se fez necessário, observa-se, pelos eventos indicados, que em nenhum momento transcorreu prazo suficiente para se operar a prescrição (nem mesmo se se considerasse o prazo geral de cinco anos) , tomando-se por referência a Lei 9.873/1999, tida pelo STF como norma regente da prescrição da pretensão punitiva pelo TCU.
1.34. Partindo-se da premissa de que a pretensão reparatória segue as mesmas balizas, enquanto não houver norma específica a respeito, a demonstração de que não se operou a prescrição punitiva impõe, como consequência, a conclusão de que também é viável a condenação ao ressarcimento do prejuízo apurado nos autos.  
Da existência de nepotismo na nomeação
1.35. Defende-se nas razões recursais a inexistência de prova documental da relação de parentesco que ocasionou a apenação do recorrente.
1.36. Argumenta que:
		a) "esse E. tribunal foi utilizado como forma de vendeta política, sendo instado com uma representação a qual, em sua forma inicial, constava uma inverdade consubstanciada na falsa ligação de parentesco entre o recorrente e o profissional fisioterapeuta nomeado para a comissão científica do CREFITO-7";
		b) após exame dos autos "não se verifica nenhuma prova de que o Dr. Sandro de Oliveira Suares seria cunhado de algum membro da Diretoria do CREFITO-7 na gestão do recorrente" assim, "não se pode condenar qualquer cidadão em um Estado Democrático de Direito sem um quadro probatório que comprove as alegações tecidas na denúncia";
		c) "competia no âmbito dos autos em tela a comprovação material da existência do vínculo de parentesco, o que efetivamente não ocorreu, ensejando a anulação do decisório proferido".
Análise:
1.37. Extrai-se das razões recursais que a tese do recorrente funda-se na ausência de prova documental, nos presentes autos, acerca da relação de parentesco por afinidade (cunhado) constituída entre o vice-presidente do CREFITO-7 (Sr. José Roberto Borges dos Santos) e do Sr. Sandro de Oliveira Suares e, portanto, a decisão teria se equivocado.
1.38. De fato, assiste razão ao recorrente no tocante a ausência de documentação formalizada, a exemplo de certidões de nascimento e casamento que comprovaria o grau de parentesco, contudo, esta Corte fundou-se na informação trazida aos autos pela peça 8, p. 1 do Conselho Regional de Fisioterapia e Terapia Ocupacional da 7ª Região que confirmou o vínculo de parentesco entre o apenado e o Sr. Sandro de Oliveira Suares, verbis: 
O Sr. Sandro de Oliveira Suares não faz parte do quadro funcional do CREFITO-7, não havendo, portanto, data de admissão, tipo de seleção e natureza jurídica do vínculo. As atividades desenvolvidas pelo mesmo, no âmbito deste Regional, como profissional convidado ou colaborador, foram designadas e ocorreram por ato do então presidente do CREFITO-7, tendo ocupado a função de Coordenador da Câmara Técnica de Fisioterapia Respiratória e Fisioterapia em Terapia Intensiva, conforme estabelecido pela Portaria CREFITO-7 N° 70/2015.
Cumpre informar também que o citado profissional é cunhado do Sr. José Roberto Borges dos Santos (vice-presidente do CREFITO-7 no período de 01/04/2014 a 31/03/2018) .
1.39. Vale dizer que a manifestação de um agente público goza da presunção de legitimidade e tem fé pública, motivo pela qual esta Corte entendeu que o vínculo de parentesco estava provado.
1.40. O recorrente argumenta em contrário, restam dúvidas se, nas razões recursais, ele afirma não existir a relação de parentesco ou se que somente não haveria provas da relação que invalidaria o acórdão recorrido.
1.41. Não é difícil perceber a dificuldade que teria esta Corte de Contas para buscar certidões privadas dos envolvidos, além da manifestação do Conselho, seriam necessários enormes esforços para a obtenção dos documentos, contudo, em razão da dúvida levantada, entende-se prudente diligenciar o Sr. Sandro de Oliveira Suares para que se manifeste se possuía e (ou) possui relação de parentesco (cunhado) com o Sr. José Roberto Borges dos Santos (vice-presidente do CREFITO-7 no período de 01/04/2014 a 31/03/2018) .
1.42. Vale ainda lembrar que se deve alertar o diligenciado das possíveis consequências decorrente do art. 299, do Código Penal, que define o tipo penal, verbis: 
Art. 299. Omitir, em documento público ou particular, declaração que devia constar, ou nele inserir ou fazer inserir declaração falsa ou diversa da que devia ser escrita, com o fim de prejudicar direito, criar, obrigação ou alterar a verdade sobre fato juridicamente relevante.  
1.43. Dessa forma, propõe-se diligenciar o Sr. Sandro de Oliveira Suares para que, sob as penas da lei (art. 299, do CP) , informe a esta Corte se possuía ou possui relação de parentesco (cunhado) com o Sr. José Roberto Borges dos Santos (vice-presidente do CREFITO-7 no período de 01/04/2014 a 31/03/2018) .   
Da inexistência de subordinação entre o vice-presidente e o nomeado e da ausência de nepotismo. 
1.44. Defende-se a inexistência de subordinação entre o vice-presidente e o nomeado, o que afastaria o nepotismo, motivo da condenação. 
1.45. Aduz nas suas razões recursais que "é cediço que a inexistência de hierarquia entre o nomeado e o seu aparentado membro da gestão desconfigura a ocorrência da prática do nepotismo" (v.g STF: MS 28.485, Rel. MIN. DIAS TOFFOLI, TCE/SC: (Prejulgado nº 2072 Processo: CON-09/00079720 Data de Sessão: 27/09/2010 Data de publicação: 01/10/2010) ;
1.46. O vice-presidente do CREFITO-7 não possuía competência para nomear qualquer pessoa nos termos do art. 40, da Resolução COFFITO 182/97.
1.47. Dessa forma, uma vez "provada a inexistência de poder de nomeação do Vice-Presidente da autarquia, bem como, restou demonstrada a inexistência de hierarquia deste com o profissional nomeado", descaracterizada a existência do nepotismo.
Análise:
1.48. Em que pese o recorrente ter trazido um julgado do STF (MS 28.485, Rel. Min. Dias Toffoli) , a situação jurídica naqueles autos difere do que ora se analisa. Veja o que disse o STF no julgamento da Rcl 19911 AgR, Relator (a) : Min. Roberto Barroso que menciona o MS 28.485, verbis:
Já no MS 28.485, Rel. Min. Dias Toffoli, a segurança foi concedida porque a impetrante, exonerada de cargo em comissão, era casada com servidor efetivo que não ocupava qualquer cargo ou função comissionada.
1.49. A situação narrada no MS 28.485 não se equivale à do presente caso, em que a incompatibilidade decorre do fato de que dois servidores são parentes (cunhados) , sendo que os dois exercem cargos de nomeação ad nutum. No caso do MS 28.485 apenas um dos parentes ocupava cargo de livre nomeação e exoneração, o outro era titular de cargo público efetivo.  
1.50. Há, ainda, outros precedentes da Suprema Corte que refutam a necessidade de influência familiar e necessidade de existência de subordinação hierárquica (Rcl 19911 AgR, Relator (a) : Min. Roberto Barroso, MS 27.945, Rel. Min. Cármen Lúcia e Rcl 16.669, Rel. Min. Gilmar Mendes) .
1.51. Por oportuno, transcreve-se a ementa da Rcl 19911 AgR, já mencionada, e trecho do voto que bem definem a questão, verbis:
Ementa: DIREITO ADMINISTRATIVO. AGRAVO REGIMENTAL EM RECLAMAÇÃO. NEPOTISMO. SÚMULA VINCULANTE 13. 1. A análise da ocorrência ou não de nepotismo é objetiva, sendo desnecessária a comprovação de efetiva influência familiar na nomeação de ocupante de cargo ou função pública em comissão. 2. Está conforme a Súmula Vinculante 13 Portaria que exonera de função de confiança empregado público concursado em Prefeitura, em razão da existência de parentesco entre ele e ocupante de cargo em comissão no mesmo Município. 3. Agravo regimental ao qual se nega provimento. (Rcl 19911 AgR, Relator (a) : ROBERTO BARROSO, Primeira Turma, julgado em 19/05/2015, PROCESSO ELETRÔNICO DJe-104  DIVULG 01-06-2015  PUBLIC 02-06-2015) 
Voto:
6. O caso dos autos subsume-se perfeitamente ao teor da Súmula Vinculante 13: o reclamante é parente de terceiro grau, em linha colateral, de ocupante do cargo de Diretora de Departamento do Município de Espírito Santo do Pinhal. Apesar de não haver indicação de existência de subordinação entre os cargos ocupados por sobrinho e tia, a situação é contemplada na parte da norma que dispõe sobre "servidor da mesma pessoa jurídica investido em cargo de direção, chefia ou assessoramento".
1.52. Logo, nos termos dos precedentes do STF citados, não há como acolher as alegações no sentido de que a ausência de subordinação direta entre nomeante e nomeado afasta o nepotismo. 
Do valor da multa. 
1.53. Após discorrer sobre a qualificação do nomeado para a função, da inexistência de irregularidades nos pagamentos a ele efetuados e da ausência de dolo, defende-se que seja o valor da multa fixado revisto.
1.54. Alega "que o valor fixado como multa representa uma grande parte de seu rendimento mensal o que traria sérios danos a ele e seus familiares".
Análise:
1.55. Vale lembrar que a dosimetria da pena, na sistemática processual do TCU, tem como balizadores o nível de gravidade dos ilícitos, com a valoração das circunstâncias fáticas e jurídicas envolvidas, a isonomia de tratamento com casos análogos. 
1.56. Não há dosimetria objetiva da multa, comum à aplicação de normas do Direito Penal, nem rol de agravantes e atenuantes legalmente reconhecido (v.g Acórdão 123/2014-TCU-Plenário) . Ademais, a aplicação de sanções guarda relação com a materialidade dos fatos e a culpabilidade dos responsáveis, não com sua capacidade financeira em quitar a dívida (v.g Acórdão 1790/2014-TCU-Plenário) .
1.57. Dessa forma, entende-se que não se aplica a esta unidade técnica imiscuir-se no quantum definido no acórdão recorrido, uma vez se tratar de prerrogativa do relator e do colegiado, bastando ao exame técnico pontuar que a sanção aplicada ao recorrente teve por fundamento o art. 58, da Lei 8.443/92. 
1.58. O aludido diploma legal autoriza esta Corte a aplicar multa ao responsável nos casos em que não tenha resultado débito, nos termos do art. 19 da LOTCU. Multa, esta, que será valorada entre cinco e cem por cento do valor atualizado do montante estipulado no caput do art. 58, da Lei 8.443/92. 
1.59. Portanto, à luz desses dispositivos, o valor aplicado se encontra dentro dos parâmetros estabelecidos pelo RI/TCU e, por consectário lógico, dentro dos propósitos dos princípios da razoabilidade e da proporcionalidade, sendo legal e regimentalmente embasado. 
1.60. Conforme já afirmado, a dosimetria do valor da multa é questão afeta ao relator e ao colegiado, sendo despropositado à unidade técnica opinar acerca de sua alteração, uma vez que se insere na margem discricionária do julgador. No entanto, nada obsta que o Relator ad quem pondere sobre o quantum da multa aplicada e, caso julgue adequado, reduza o seu montante. 
1.61. Por fim, conforme já dito, de acordo com precedente deste Tribunal (Acórdão 1790/2014-TCU-Plenário) , a aplicação de sanções, na sistemática processual do TCU, guarda relação com a materialidade dos fatos e a culpabilidade dos responsáveis, não com sua capacidade econômico ou financeira para quitar a dívida.
1.62. Dessa forma, não há amparo legal para acolher a tese recursal aventada pelo recorrente.
CONCLUSÃO
Das análises anteriores, conclui-se que:
		a) No tocante à prescrição do débito: 
		a.1) em decorrência do sentido e alcance do art. 37, § 5º, da Constituição Federal, definidos pelo STF no julgamento do Recurso Extraordinário 636.886, é prescritível a pretensão reparatória exercida pelo tribunal de contas. Os fundamentos da decisão e a ausência de ressalvas na enunciação da tese permitem concluir que a ação de ressarcimento pode se desenvolver a qualquer tempo, na hipótese de condutas dolosas, apenas no âmbito judicial, sujeitando-se à prescrição na esfera administrativa;
		a.2) até que sobrevenha norma específica para disciplinar a prescrição relativa à atuação do tribunal de contas, entende-se aplicável o regime previsto na Lei 9.873/1999. Referida lei contempla parâmetros que preponderam no conjunto de normas de direito público e que são compatíveis com o rito do processo de controle externo, e já é utilizada pelo STF para estabelecer limitação temporal ao exercício da pretensão punitiva pelo TCU;
		a.3) aplicando-se os parâmetros tanto do Acórdão 1441/2016-TCU-Plenário, quanto da Lei 9.873/1999 à situação em exame, verifica-se que não se operou a prescrição.	
		b) necessário para se comprovar se há relação de parentesco entre o recorrente e o nomeado realizar diligência ao nomeado, contudo, caso se entenda dispensável tal medida saneadora, não há razões para acatar as alegações;
		c) a inexistência de relação de subordinação direta não é suficiente para afastar o nepotismo; 
		d) a dosimetria da multa guarda relação com a materialidade dos fatos e a culpabilidade dos responsáveis, não com sua capacidade econômico ou financeira.
1.63. Com base nessas conclusões, propõe-se realizar diligência ao nomeado e alternativamente, caso entenda desnecessário tal medida saneadora, negar provimento ao recurso.
PROPOSTA DE ENCAMINHAMENTO
Ante o exposto, com fundamento no art. 48 da Lei 8.443/92, submetem-se os autos à consideração superior, propondo-se:
		a) diligenciar o Sr. Sandro de Oliveira Suares para que, sob as penas da lei (art. 299, do CP) , informe a esta Corte se possuía ou possui relação de parentesco (cunhado) com o Sr. José Roberto Borges dos Santos (vice-presidente do CREFITO-7 no período de 01/04/2014 a 31/03/2018) .
		b) caso superada a medida saneadora e se entenda suficiente a documentação dos autos, conhecer do recurso e, no mérito, negar-lhe provimento;
		c) informar ao (s) recorrente (s) e demais interessados do acórdão a ser proferido, destacando que o relatório e o voto que o fundamentam podem ser acessados por meio do endereço eletrônico www.tcu.gov.br/acordaos."
2.	O titular da 2ª Diretoria da Serur, acompanhado do dirigente da unidade técnica (peças 67 e 68) , discordou do encaminhamento preliminar proposto na instrução, por entender que o processo já se encontrava devidamente saneado, manifestando-se nos termos parcialmente transcritos a seguir:
2.	Nesta etapa processual, o recorrente alega, quanto ao ponto, que "não se verifica nenhuma prova de que o Dr. Sandro de Oliveira Suares seria cunhado de algum membro da Diretoria do CREFITO-7 na gestão do recorrente" e que "competia no âmbito dos autos em tela a comprovação material da existência do vínculo de parentesco, o que efetivamente não ocorreu, ensejando a anulação do decisório proferido".
3.	O auditor-instrutor, após refutar alegações no sentido da inexistência de prescrição do feito, existência de subordinação e quanto ao valor da multa, com as quais, desde já, manifesto-me de acordo, propõe seja diligenciado ao Sr. Sandro de Oliveira Suares para que se manifeste se possuía e (ou) possui relação de parentesco (cunhado) com o Sr. José Roberto Borges dos Santos (vice-presidente do CREFITO-7 no período de 01/04/2014 a 31/03/2018) .
4.	Com o devido respeito, divirjo da mencionada proposta do Sr. Auditor, visto que há documento firmado pelo Conselho Regional de Fisioterapia e Terapia Ocupacional da 7ª Região que confirmou o vínculo de parentesco entre os referidos membros (OF. CREFITO-7/GAPRE/Nº 107/2018 - peça 8, p. 1) , nestes termos:
O Conselho Regional de Fisioterapia e Terapia Ocupacional da 7ª Região - CREFITO-7, no uso das atribuições conferidas na Lei 6.316/75, vem, por meio deste, em atenção ao Ofício 10356/2018 - TCU/SECEX-BA, informar o que segue:
O Sr. Sandro de Oliveira Suares não faz parte do quadro funcional do CREFITO-7, não havendo, portanto, data de admissão, tipo de seleção e natureza jurídica do vínculo. As atividades desenvolvidas pelo mesmo, no âmbito deste Regional, como profissional convidado ou colaborador, foram designadas e ocorreram por ato do então presidente do CREFITO-7, tendo ocupado a função de Coordenador da Câmara Técnica de Fisioterapia Respiratória e Fisioterapia em Terapia Intensiva, conforme estabelecido pela Portaria CREFITO-7 N° 70/2015. 
Cumpre informar também que o citado profissional é cunhado do Sr. José Roberto Borges dos Santos (vice-presidente do CREFITO-7 no período de 01/04/2014 a 31/03/2018) .
[...] 
5.	Assim, observa-se que a manifestação da entidade se consubstancia em prova suficiente, pois goza de presunção de legitimidade e tem fé pública, cabendo ao recorrente, nesta etapa processual, ter trazido provas que infirmassem o juízo formado. Extrai-se, ainda, das alegações carreadas, que o recorrente em nenhum momento afirma que inexistia o grau de parentesco, limitando-se a argumentar acerca de uma suposta ausência de prova nos autos. Nesse contexto, não se vislumbra como necessária a realização de diligência, pois, como dito, o juízo do tribunal formou-se a partir de documento exarado pela própria entidade, gozando, por isso, dos atributos necessários a legitimar a condenação.
6. 	A par destas considerações, respeitosamente, manifesto-me de acordo tão somente com a proposta alternativa consignada pelo auditor, no sentido de negar provimento ao recurso interposto pelo Sr. Cleber Murilo Pinheiro Sady."
	
		É o relatório.

Erasmo de Souza Freitas Junior (18373/OAB-BA), representando Cleber Murilo Pinheiro Sady; Eduardo de Andrade Corlett Loiola (37.112/OAB-BA), Thiago Antonio Tupiniquim Sena (23.249/OAB-BA) e outros, representando Conselho Regional de Fisioterapia e Terapia Ocupacional da 7ª Região (BA); Camila Gonzaga Alves Ferreira (45113/OAB-BA), Thamires Azevedo de Andrade (52506/OAB-BA) e outros, representando Sandro de Oliveira Suares.

Não atuou.

DENÚNCIA. NEPOTISMO. CONSELHO DE FISCALIZAÇÃO PROFISSIONAL. AUDIÊNCIA. REJEIÇÃO DAS JUSTIFICATIVAS. MULTA. PEDIDO DE REEXAME. CONHECIMENTO. RAZÕES INSUFICIENTES PARA ALTERAÇÃO DO ACÓRDÃO. NEGATIVA DE PROVIMENTO.

DENÚNCIA (DEN)

Secretaria de Recursos (Serur).

Trata-se de pedido de reexame interposto por Cleber Murilo Pinheiro Sady (peça 42) , ex-presidente do Conselho Regional de Fisioterapia e Terapia Ocupacional da 7ª Região -Crefito-7/BA, contra o Acórdão 1893/2021-TCU-Plenário (peça 42) , por meio do qual o Tribunal, ao apreciar denúncia, aplicou ao responsável multa por ter nomeado, para a função de Coordenador da Câmara Técnica de Fisioterapia Respiratória e Terapia Intensiva daquela entidade, Sandro de Oliveira Suares, cunhado do então Vice-Presidente do Crefito-7, José Roberto Borges dos Santos, em ofensa à 13ª Súmula Vinculante do Supremo Tribunal Federal - STF e aos princípios da moralidade e impessoalidade insculpidos no caput do art. 37 da Constituição Federal. 
2.	No âmbito deste Tribunal, após a confirmação da nomeação do Sr. Sandro de Oliveira Suares para a referida função e seu alegado vínculo de parentesco com o então Vice-Presidente do Crefito-7 (peça 9) , realizou-se a audiência do Sr. Cleber Murilo Pinheiro Sady (peças 9-11 e 14) , autoridade nomeante, em razão da irregularidade em apreço.
3.	Por meio do Acórdão 1893/2021-TCU-Plenário, o TCU, rejeitando as razões de justificativa apresentadas, deliberou pela procedência parcial da denúncia, imputando ao responsável a multa prevista no art. 58, inciso II, da Lei 8.443/1992, no valor de R$ 5.000,00.
4.	Nesta oportunidade, o recorrente alega (peça 52) , em síntese, que: (a) não há, nos autos, prova documental de que o Sr. Sandro de Oliveira Suares seria cunhado de algum membro da diretoria do Crefito-7 na gestão do recorrente; (b) competia, no âmbito do processo, a comprovação material da existência do vínculo de parentesco alegado, o que não ocorreu, ensejando a anulação do acórdão; (c) inexiste subordinação direta entre o Vice-Presidente e o nomeado, o que afastaria o nepotismo e, por conseguinte, a condenação ocorrida; e (d) a nomeação de Sandro de Oliveira Suares se deu por critérios exclusivamente técnicos, sendo seu currículo exemplar. Por fim, requer revisão do valor da multa que lhe fora impingida, tendo em vista a ausência de dolo e a situação financeira do recorrente. 
5.	Após exame das razões recursais, instrução lavrada no âmbito da Secretaria de Recursos - Serur (peça 66) concluiu que a inexistência de relação de subordinação direta entre o responsável e o nomeado não teria o condão de afastar a configuração de nepotismo e propôs, em preliminar, a realização de diligência a Sandro de Oliveira Suares para fins de comprovação da relação de parentesco alegada ou, alternativamente, a rejeição das alegações apresentadas e a negativa de provimento do recurso. O escalão dirigente daquela unidade (peças 67-68) , por seu turno, dissentiu do exame procedido apenas no tocante à necessidade de nova medida saneadora, por entender que a declaração emitida pelo Crefito-7 à peça 8 dos presentes autos seria suficiente para confirmar o vínculo de parentesco entre o nomeado e José Roberto Borges dos Santos, legitimando a condenação havida.
6.	Preliminarmente, ratifico o despacho exarado (peça 57) no sentido de que o presente pedido de reexame merece ser conhecido, porquanto preenche os requisitos de admissibilidade previstos no art. 48 da Lei 8.443/1992.
7.	Quanto ao mérito, manifesto minha concordância com a análise empreendida no âmbito da secretaria especializada, naquilo que foi anuído por seu corpo dirigente, e corroboro a divergência por ele manifestada, razão pela qual incorporo seus fundamentos às minhas razões de decidir.
8.	Com efeito, o recorrente não logrou êxito em elidir a constatação de nepotismo configurada a partir da nomeação, em 3/9/2015, por intermédio da Portaria-Crefito-7 70/2015 (disponível em http://media.wix.com/ugd/5e542f_96e284b44fe34c10918122dec24af9eb.pdf) , assinada pelo recorrente, de Sandro de Oliveira Suares, parente por afinidade (cunhado) do então Vice-Presidente José Roberto Borges dos Santos, para a função de coordenador da Câmara Técnica de Fisioterapia Respiratória e Terapia Intensiva daquela entidade.
9.	Em que pesem as alegações do recorrente quanto à inexistência, nos autos, de prova documental atestando o vínculo de parentesco em apreço, verifica-se que o próprio Crefito-7, em resposta a chamamento deste Tribunal (peça 8) , informou ser o Sr. Sandro de Oliveira Suares cunhado de José Roberto Borges dos Santos, Vice-Presidente do referido conselho de 1/4/2014 a 31/3/2018, período no qual se deu a aludida nomeação. Assim, revestindo-se tal manifestação de fé pública e presunção de veracidade, incabível a alegação de ausência de elemento probante.
10.	Demais disso, não assiste razão ao recorrente quando argumenta que a inexistência de relação de parentesco entre a autoridade nomeante e o nomeado infirmaria a constatação de nepotismo. Nesse ponto, por seu caráter esclarecedor, reproduzo abaixo, in verbis, trecho da Proposta de Deliberação (peça 43) proferida pelo Ministro-Substituto Augusto Sherman Cavalcanti quando da deliberação do acórdão ora guerreado (grifos originais) :
12. 	No que se refere à alegação quanto à ausência de comprovação de parentesco entre a autoridade nomeante e o nomeado, vale destacar que se trata de requisito inexigível para a caracterização da irregularidade, nos termos da jurisprudência predominante desta Casa. Consoante excerto do Acórdão 519/2017-TCU-Plenário, Relator Ministro Walton Alencar Rodrigues, configura "nepotismo a nomeação, para cargo de provimento em comissão ou de função gratificada, de cônjuge, companheiro ou parente em linha reta, colateral ou por afinidade, até o terceiro grau, de agente público cuja posição é capaz de assegurá-la, no órgão que labora ou, mediante reciprocidade de nomeações ou designações, em outro órgão ou ente público (nepotismo cruzado) , não constituindo elemento essencial para caracterização do ilício o parentesco entre a autoridade nomeante e o agente nomeado".
13.		Pela clareza, permito-me transcrever excerto do Voto condutor do mencionado Acórdão 519/2017-TCU-Plenário:
"O parentesco do nomeado com a autoridade nomeante não é elemento essencial para configuração de nepotismo na Administração. Nepotismo caracteriza-se quando, a partir do exame das relações de poder em determinado ente público, revela-se a nomeação, para cargo de provimento em comissão ou de função gratificada, de companheiro ou parente em linha reta, colateral ou por afinidade, até o terceiro grau, de agente público cuja posição é capaz de assegurá-la, no órgão que labora ou, mediante reciprocidade de nomeações ou designações, em outro órgão ou ente público.
A propósito, transcrevo a seguir a Súmula Vinculante 13, do Supremo Tribunal Federal, tantas vezes mencionada pelo defendente:
'A nomeação de cônjuge, companheiro ou parente em linha reta, colateral ou por afinidade, até o terceiro grau, inclusive, da autoridade nomeante ou de servidor da mesma pessoa jurídica investido em cargo de direção, chefia ou assessoramento, para o exercício de cargo em comissão ou de confiança ou, ainda, de função gratificada na administração pública direta e indireta em qualquer dos poderes da União, dos Estados, do Distrito Federal e dos Municípios, compreendido o ajuste mediante designações recíprocas, viola a Constituição Federal.'
Súmula não estabelece conduta antijurídica. Apenas traduz entendimento jurisprudencial consolidado no Tribunal. No caso da Súmula Vinculante 13, proibição de nepotismo deriva diretamente dos princípios inseridos no caput do art. 37 da Constituição Federal, sobretudo impessoalidade, eficiência e moralidade.
O STF, ao editar a Súmula Vinculante 13, não buscou identificar todas hipóteses de configuração de nepotismo na Administração Pública, mas indicar situações em que a jurisprudência daquela Corte identificou a prática daquele ilícito.
Nesse sentido, o trecho a seguir, extraído da decisão tomada pela Corte Suprema no MS 31697 (Relator Ministro Dias Toffoli, Primeira Turma, julgamento em 11/3/2014, DJe de 2/4/2014) :
'Ao editar a Súmula Vinculante nº 13, a Corte não pretendeu esgotar todas as possibilidades de configuração de nepotismo na Administração Pública, dada a impossibilidade de se preverem e de se inserirem, na redação do enunciado, todas as molduras fático-jurídicas reveladas na pluralidade de entes da Federação (União, estados, Distrito Federal, territórios e municípios) e das esferas de Poder (Executivo, Legislativo e Judiciário) , com as peculiaridades de organização em cada caso. Dessa perspectiva, é certo que a edição de atos regulamentares ou vinculantes por autoridade competente para orientar a atuação dos demais órgãos ou entidades a ela vinculados quanto à configuração do nepotismo não retira a possibilidade de, em cada caso concreto, proceder-se à avaliação das circunstâncias à luz do art. 37, caput, da CF/88.'
Conforme depreende-se o excerto acima, as circunstâncias do caso concreto devem ser analisadas, a fim de identificar se a nomeação no cargo na Administração Pública fundou-se no parentesco do nomeado com agente público que, em função da posição que ocupa, era capaz de concorrer para que a contratação se concretizasse, ainda que o ato de nomeação não tenha sido praticado diretamente por esse agente" (g.n.) . 
11.	Também não merecem acolhida os argumentos que sustentam a capacidade técnica do Sr. Sandro de Oliveira Suares para o desempenho da função de Coordenador da Câmara Técnica de Fisioterapia Respiratória e Terapia Intensiva do Crefito-7, porquanto tal aspecto não suplanta a irregularidade havida em sua nomeação.
12.	Desse modo, in casu, constatados o vínculo de parentesco entre José Roberto Borges dos Santos e Sandro de Oliveira Suares, a correlação cronológica entre a gestão do primeiro e a nomeação do segundo, a estatura hierárquica do cargo de Vice-Presidente, posição que conferia a seu ocupante inconteste capacidade de assegurar a nomeação ocorrida e a natureza ad nutum do cargo preenchido, reafirmo a configuração de nepotismo, em afronta aos princípios constitucionais da impessoalidade e da moralidade administrativa.
13.	Sendo assim, ante a ausência de elementos capazes de alterar o juízo anteriormente formulado, não é possível reformar o julgado, como pretende o recorrente.
14.	No que tange à dosimetria da multa aplicada, esclareço que a valoração prevista no art. 58 da Lei 8.443/1992 deve ter como balizadores a gravidade dos ilícitos, as circunstâncias fáticas e jurídicas envolvidas, a culpabilidade dos responsáveis e a isonomia de tratamento com casos análogos, não se atendo, a princípio, com as características pessoais, os antecedentes e a capacidade financeira em quitar a dívida dos responsáveis.
15.	Desse modo, no caso concreto, o recorrente foi condenado ao pagamento de multa no valor de R$ 5.000,00, que corresponde a cerca de 7% do valor máximo previsto na Portaria 7/2021, vigente à época do aresto ora contestado, percentual próximo, portanto, do mínimo de 5% definido no Regimento Interno do TCU, não cabendo se falar em qualquer desproporcionalidade na dosimetria aplicada.
16.	Por derradeiro, valendo-me da orientação proferida no Acórdão 1.441/2016-TCU-Plenário, da relatoria do Ministro Benjamin Zymler, a qual prevê que a pretensão punitiva subordina-se ao prazo geral de prescrição disposto no novo Código Civil (dez anos) , contado a partir da data da ocorrência da irregularidade e interrompido pelo ato que ordenar a citação, a audiência ou a oitiva da parte, não se verifica, in casu, essa prescrição, tendo em vista a nomeação ter se desenvolvido entre 2015 e 2018 (peça 21) , o primeiro ato de apuração da administração ter se dado em 11/5/2018 e o ato ordenatório da audiência datar de 3/9/2019 (peça 10) .
	Feitas essas considerações, entendo que se deve conhecer e negar provimento ao presente recurso, mantendo-se inalterado o Acórdão 1893/2021-TCU-Plenário.
	Ante o exposto, voto por que o Tribunal adote o Acórdão que ora submeto à deliberação deste Colegiado.
TCU, Sala das Sessões Ministro Luciano Brandão Alves de Souza, em 17 de agosto de 2022.
Ministro JOÃO AUGUSTO RIBEIRO NARDES 
Relator